ACORDAO-COMPLETO-2422564

ACÓRDÃO 187/2021 ATA 3/2021 - PLENÁRIO

VISTOS, relatados e discutidos estes Embargos de Declaração contra o Acórdão 1643/2020-TCU-Plenário, por meio do qual este Tribunal conheceu e considerou procedente Denúncia acerca do pagamento irregular de verba de representação a dirigentes da Federação das Indústrias do Estado do Paraná.
	ACORDAM os Ministros do Tribunal de Contas da União, reunidos em sessão do Plenário, ante as razões expostas pelo Relator, em:
	9.1.	com fundamento no disposto no art. 34, caput e § 1º, da Lei 8.443/1992, conhecer dos presentes Embargos de Declaração para, no mérito, negar-lhes provimento;
	9.2. manter a deliberação recorrida nos seus exatos termos;
	9.3. dar ciência desta deliberação à embargante e aos seus representantes legais, nos termos do art. 179, § 7º, do Regimento Interno/TCU;
	9.4. encaminhar os autos à Secretaria de Recursos, em face da interposição de Pedido de Reexame (peça 84) .

Embargos de declaração contra acórdão que considerou procedente denúncia acerca do pagamento irregular de verba de representação.

Federação das Indústrias do Estado do Paraná - Fiep.

3. Entidade: Federação das Indústrias do Estado do Paraná - Fiep.

13.1. Ministros presentes: Ana Arraes (Presidente), Benjamin Zymler, Aroldo Cedraz e Raimundo Carreiro.
13.2. Ministros-Substitutos convocados: Augusto Sherman Cavalcanti, Marcos Bemquerer Costa (Relator) e Weder de Oliveira.

ACORDAO-COMPLETO-2536563

Acórdão 1147/2022 - Plenário

MARCOS BEMQUERER

Trata-se de Embargos de Declaração opostos ao Acórdão 1643/2020-TCU-Plenário (peça 74) , pelo qual este Tribunal conheceu e considerou procedente Denúncia acerca do pagamento irregular de verba de representação a dirigentes da Federação das Indústrias do Estado do Paraná, determinando à então Secretaria de Controle Externo do Trabalho e Entidades Paraestatais que constituísse processo apartado de tomada de contas especial, com vistas a apurar o dano decorrente dos pagamentos impugnados referentes ao período de 2011 a 2019, e dando ciência à entidade de que a prática observada contrariava o seu Estatuto, nos termos seguintes:
	"9.1. com fundamento nos arts. 234 e 235 do Regimento Interno/TCU, conhecer desta Denúncia, para, no mérito, considerá-la procedente;
	9.2. restituir os autos à Secretaria de Controle Externo do Trabalho e Entidades Paraestatais para que constitua processo apartado de tomada de contas especial, com vistas a apurar o dano decorrente dos pagamentos de verba de representação pela Federação das Indústrias do Estado do Paraná, no período de 2011 a 2019, que atendam simultaneamente a duas condições:
	9.2.1. tenham sido custeados por repasses de receitas obrigatórias do Departamento Regional do Serviço Social da Indústria e do Departamento do Serviço Nacional de Aprendizagem Industrial no Paraná, provenientes da Contribuição Sindical prevista no art. 587 da CLT, antes da vigência da Lei 13.467/2017, ou das Contribuições Compulsórias ao Sistema 'S' incidentes sobre a folha de salários dos empregadores, com arrimo no art. 240 da Constituição Federal;
	9.2.2. não tenham sido acompanhados, no período de vigência do respectivo orçamento, da efetiva comprovação de despesa de representação;
	9.3. dar ciência à Federação das Indústrias do Estado do Paraná de que o pagamento de verba de representação, em caráter periódico, permanente, em valor vultoso e independente da comprovação das despesas incorridas, nos moldes praticados no período de 2011 a 2019, contraria o disposto no art. 6º, item c, do Estatuto da Federação, segundo o qual os cargos eletivos devem ser exercidos em caráter gratuito, sujeitando os responsáveis às multas previstas nos arts. 57, caput, e 58, inciso II, da Lei 8.443/1992"
2.		Irresignada, a Fiep alega que: 
	2.1. o subitem 9.2, acima transcrito, é omisso quanto aos limites materiais objetivos da atuação do TCU na apuração do dano a ser reparado em sede de Tomada de Contas Especial (p. 4) ;
	2.2. há contradição entre o subitem 9.2.1, que determina a instauração de tomada de contas especial para apurar dano decorrente do pagamento de verba de representação com recursos parafiscais, e o subitem 9.3, que alude à possibilidade de aplicação de multa pelo descumprimento de dispositivo estatutário, independentemente da origem dos recursos utilizados; e
	2.3. o TCU carece de competência material objetiva para dar ciência da irregularidade veiculada no subitem 9.3, pois ao "exigir o cumprimento de regramento interna corporis da entidade sindical, (...) não limita a sua atuação a fiscalização de verbas públicas." 
3.	Em arremate, a embargante requer o conhecimento e provimento dos presentes Embargos de Declaração, a fim de sanar os alegados vícios de omissão e contradição. 
	É o relatório.

Não atuou.

EMBARGOS DE DECLARAÇÃO EM DENÚNCIA. PAGAMENTO DE VERBA DE REPRESENTAÇÃO AO PRESIDENTE DA FEDERAÇÃO DAS INDÚSTRIAS DO ESTADO DO PARANÁ. CARÁTER PERIÓDICO E PERMANENTE. AUSÊNCIA DE COMPROVAÇÃO DAS DESPESAS EFETUADAS. NATUREZA SALARIAL. DETERMINAÇÃO DE INSTAURAÇÃO DE TOMADA DE CONTAS ESPECIAL PARA APURAR E REAVER O DANO DECORRENTE DA CONCESSÃO INDEVIDA DA VANTAGEM EM QUESTÃO. CIÊNCIA SOBRE A OFENSA AO ESTATUTO SOCIAL DA ENTIDADE E SUAS POSSÍVEIS CONSEQUÊNCIAS. ALEGAÇÃO DE CONTRADIÇÃO E OMISSÃO NO JULGADO. CONHECIMENTO. NÃO PROVIMENTO. Com fundamento no disposto no art. 34, caput, da Lei 8.443/1992, nega-se provimento aos embargos de declaração quando não caracterizados os vícios específicos que autorizam o seu processamento.

DENÚNCIA (DEN)

não atuou.

Em exame Embargos de Declaração opostos pela Federação das Indústrias do Estado do Paraná - FIEP (peça 82) contra o Acórdão 1643/2020-TCU-Plenário (peça 74) , pelo qual este Tribunal conheceu e considerou procedente Denúncia acerca do pagamento irregular de verba de representação a dirigentes da FIEP. 
2.	Os Embargos merecem ser conhecidos, pois atendem aos requisitos da singularidade e do prazo de dez dias previstos no art. 34, § 1º, da Lei 8.443/1992 - notificação em 16/07/2020 (peça 79) e recebimento do recurso em 23/07/2020 (histórico de eventos) -, e alegam a existência de omissão e contradição na deliberação impugnada.
3.	No mérito, os embargos não prosperam. A primeira alegação da embargante é a de omissão do subitem 9.2 do julgado quanto aos limites materiais objetivos da atuação desta Corte, amparada no argumento de que "a competência do Tribunal de Contas da União, ao fiscalizar a Fiep, está limitada aos recursos que possuam natureza tributária, assim entendidos no acórdão embargado como aqueles cujo pagamento é exigido compulsoriamente dos contribuintes afetados, por determinação legal, oriundos do SESI e do SENAI ou de fontes igualmente qualificáveis como de natureza tributária, como é o caso da contribuição sindical, até o advento da Lei nº 13.467/17" (p. 4) .
4.	Nessa linha de raciocínio, a Fiep frisa que refoge à competência deste Tribunal o controle sobre "fontes alternativas de financiamento, tais como as de natureza exclusivamente privada, oriundas de receitas de atividades próprias como, por exemplo, a prestação de serviços, ou de contribuições voluntárias de seus associados, próprias do exercício das liberdades de associativismo civil a todos asseguradas (CF/88, artigo 5º, inciso XVII c/c artigo 8º, caput) " (p. 4-5) .
5.	Daí a Fiep vislumbra a necessidade de integrar o Acórdão embargado, "para dele fazer constar expressamente que os dados e documentos requeridos pelo Tribunal de Contas da União, no processo de Tomada de Contas Especial que será instaurado, deverão referir-se exclusivamente aos recursos inerentes às contribuições institucionais que a embargante recebeu do Sesi e do Senai, e da contribuição sindical, até 13 de novembro de 2017, data da entrada em vigor da Lei nº 13.467" (p. 8) .
6.	O acerto das premissas invocadas pela embargante não respalda a sua conclusão. É isento de dúvida que a competência do TCU para fiscalizar atos de gestão da Fiep está atrelada à natureza dos recursos utilizados, conforme expus no voto que orientou a deliberação embargada, nos termos seguintes:
"9.	A análise empreendida pela SecexTrabalho afastou a arguição preliminar de incompetência do TCU, apontando que, no período dos pagamentos ora questionados, a Fiep teve duas fontes de receita derivadas de tributos, quais sejam, a contribuição sindical devida pelos empregados até edição da Lei 13.467/2017 e as contribuições compulsórias ao Sistema 'S' incidentes sobre a folha de salários dos empregadores.
10.	A contribuição sindical, devida por todos os integrantes das categorias econômicas ou profissionais, independentemente de associação sindical, por força do art. 149 da Constituição Federal e dos arts. 578 a 591 da Consolidação das Leis do Trabalho (CLT) , somente perdeu a natureza tributária e parafiscal com a edição da Lei 13.467/2017, de 14/07/2017, sendo o TCU competente para fiscalizar os repasses devidos às entidades do Sistema 'S' anteriores à vigência do mencionado diploma, que ocorreu 120 dias depois de sua publicação. 
11.	De acordo com o disposto no artigo 589 da CLT, os repasses dos recursos arrecadados com a contribuição sindical obedecem à seguinte distribuição: 60% ficam com o sindicato representante da categoria, 20% vão para a conta especial emprego e salário (CEES) do Ministério do Trabalho (MTB) , 15% destinam-se à federação estadual e 5% cabem à confederação.
12.	Em relação às contribuições compulsórias ao Sistema 'S', preconizada no art. 240 da constituição federal, não houve modificação da competência do TCU. Segundo informado pela secextrabalho, sobre a folha de pagamentos dos empregadores, atualmente estão fixados os percentuais de 1,5% para Sesi/Sesc (art. 30 da Lei 8.036/1990) e 1% para Senai/Senac (art. 1º do Decreto-lei 6.246/1944 e art. 4º do Decreto-lei 8.621/1946) . No caso específico do Senai, há uma contribuição adicional de 0,2% devida pelas empresas contribuintes com mais de quinhentos funcionários (art. 6º do Decreto-lei 4.048/1942) .
13.	O repasse obrigatório às entidades sindicais patronais é calculado como um percentual da arrecadação de cada entidade, e está previsto em seus respectivos regulamentos: a) Senai: 2% para a CNI e 1% para as federações regionais das indústrias (art. 34, alínea q, e art. 51, alínea d, do Decreto 494/1962, c/c art. 4º, § 3º, do Decreto-lei 4.048/1942) ; e b) Sesi: 4% para a CNI e 7% para as federações regionais das indústrias (arts. 52 e 53 do Decreto 57.375/1965) .
14.	A Unidade Instrutiva frisa que os repasses destinados às federações constituem receitas advindas do poder de império do Estado, obrigatórias e integrantes da carga tributária federal. Por terem natureza pública, compete ao TCU fiscalizar sua aplicação, com fundamento no disposto pelo art. 71, incisos II e IV, da Constituição Federal." 
7.	De forma congruente com a fundamentação acima exposta, o subitem 9.2 do Acórdão ora impugnado, ao determinar a constituição de processo apartado de tomada de contas especial, com vistas a apurar o dano decorrente dos pagamentos de verba de representação pela Federação das Indústrias do Estado do Paraná, no período de 2011 a 2019, circunscreveu a apuração aos benefícios que "tenham sido custeados por repasses de receitas obrigatórias do Departamento Regional do Serviço Social da Indústria e do Departamento do Serviço Nacional de Aprendizagem Industrial no Paraná, provenientes da Contribuição Sindical prevista no art. 587 da CLT, antes da vigência da Lei 13.467/2017, ou das Contribuições Compulsórias ao Sistema 'S' incidentes sobre a folha de salários dos empregadores, com arrimo no art. 240 da Constituição Federal" (subitem 9.2.1) .
8.	A pretensão da Fiep de limitar o poder requisitório do TCU aos documentos que se refiram exclusivamente aos recursos inerentes às contribuições institucionais que ela recebeu do Sesi e do Senai e da contribuição sindical é inviabilizada pela constatação de que a embargante, assim como diversas entidades do Sistema S, não dispõe de mecanismos para segregar as despesas realizadas em função da origem dos recursos, o que constitui matéria específica na Representação TC Processo 015.561/2020-8, conforme registrei no voto orientador da decisão impugnada:
"15.	Quanto à fonte de recursos efetivamente utilizada para custear o pagamento da verba de representação, a SecexTrabalho concorda com a alegação da Fiep de que as receitas de serviços da entidade seriam, em tese, suficientes para arcar com as despesas relativas à verba de representação. Contudo, na prática, não é possível vincular formalmente os gastos efetuados com determinada fonte de recursos, pois a Federação mantém caixa único e seus demonstrativos financeiros e orçamentários não segregam as despesas de acordo com a origem da receita que as custeiam, o que impede estabelecer o nexo de causalidade entre uma despesa e uma espécie de receita.
16.	Segundo resposta à diligência, o mecanismo utilizado pela entidade para garantir que determinada despesa não ultrapasse o montante de um tipo de receita é empírico. Ao longo do ano, a realização de receitas é monitorada e, caso as projeções não se concretizem, são tomadas medidas de contenção de despesas, visando ao equilíbrio orçamentário e financeiro.
17.	A SecexTrabalho conclui que a ausência de segregação contábil, pela Fiep, das despesas custeadas com repasses incidentes sobre a contribuição sindical, até a vigência da Lei 13.467/2017, e sobre a contribuição compulsória ao Sistema S constitui obstáculo à fiscalização da aplicação desses recursos por parte do Tribunal. Essa situação, por si, ensejaria determinação à entidade para que promovesse ajustes em seu plano de contas, de modo a segregar contabilmente as receitas e as despesas decorrentes dos repasses obrigatórios do Sesi/PR e Senai/PR, visando a assegurar a transparência e a viabilizar o controle da aplicação desses recursos públicos, a exemplo do que restou decidido no Acórdão 2065/2008-TCU-Plenário (Relator Ministro-Substituto André Luis de Carvalho) , proferido em Representação versada no TC Processo 004.015/2008-7, referente à Confederação dos Trabalhadores em Transportes Terrestres (CNTTT) .
18.	Entretanto, a Unidade Instrutiva aponta que a necessidade de segregação contábil das receitas e as despesas decorrentes da contribuição sindical, com o fito de viabilizar o controle da aplicação desses recursos, já foi tratada de forma abrangente na Representação TC Processo 018.689/2009-3, referente à Confederação Nacional dos Trabalhadores em Turismo e Hospitalidade e a Nova Central Sindical dos Trabalhadores.
19.	Por meio do Acórdão 1663/2010-TCU-Plenário (Relator Ministro-Substituto Augusto Sherman Cavalcanti) , determinou-se ao Ministério do Trabalho e Emprego que expedisse 'orientação formal dirigida às entidades sindicais no sentido de que promovam ajustes em seus planos de contas, de modo a segregar contabilmente as receitas e as despesas decorrentes da contribuição sindical prevista nos arts. 578 a 610 da CLT, com as alterações da Lei 11.648/2008, a fim de assegurar a transparência e viabilizar o controle da aplicação desses recursos públicos'.
20.	Em cumprimento ao que foi determinado, o Ministro do Trabalho e Emprego baixou a Orientação Normativa 1, de 25/08/2011, dispondo que as entidades sindicais deveriam 'promover ajustes em seus planos de contas, de modo a segregar contabilmente as receitas e as despesas decorrentes da contribuição sindical, a fim de assegurar a transparência'. 
21.	Entretanto, segundo consta do Relatório que embasou o Acórdão 2035/2019-TCU-Plenário (Relator Ministro-Substituto Augusto Sherman Cavalcanti) , a maioria das entidades não implementou o comando, invocando a falta de competência do TCU para fiscalizar os recursos, ofensa à autonomia sindical e dificuldade operacional para implantar a segregação de contas, e requereu a revogação do mencionado normativo (Revista da FIEC. Edição 54. Novembro de 2011. http://www.sfiec.org.br.) .
22.	 Em Solicitação do Congresso Nacional (TC Processo 025.175/2015-7) oriunda da Comissão de Meio Ambiente, Defesa do Consumidor e Fiscalização e Controle (CMA) do Senado Federal, que tinha por objeto as disponibilidades financeiras das federações estaduais vinculadas às confederações nacionais que recebem recursos das entidades integrantes do denominado Sistema 'S', foi constatado que a falta de segregação contábil dos recursos recebidos pelas federações foi fator determinante da impossibilidade de obtenção das informações requeridas.
23.	Por meio do Acórdão 529/2020-TCU-Plenário (Ministro-Substituto Weder de Oliveira) , determinou-se a constituição de processo específico para aprofundar o exame da necessidade de confederações e federações patronais prestarem contas aos serviços sociais autônomos quanto aos repasses de recursos oriundos de contribuições compulsórias incidentes sobre a folha de salário dos empregadores previstas no art. 240 da Constituição Federal. 
24.	Com base nesse histórico, a proposta da SecexTrabalho é que, por ora, não seja determinada a Fiep a adoção de medida corretiva, para que a matéria seja tratada na Representação TC Processo 015.561/2020-8, instaurada em atendimento ao aludido Acórdão 529/2020-TCU-Plenário, medida com a qual me ponho de acordo."
9.	Em face da notória ausência de instrumentos da embargante para promover a distinção das despesas em função das fontes de custeio, esclareci, no item 34 do voto, que, para fins da TCE de que trata o subitem 9.2 do Acórdão 1643/2020-TCU-Plenário, "constitui ônus da entidade beneficiada por recursos públicos demonstrar, por instrumentos contábeis formais e sujeitos à verificação das instâncias de controle, a fonte de recursos utilizada para custeio de suas despesas".
10.	Nesse contexto, o subitem 9.2.1 do Acórdão 1643/2020-TCU-Plenário contém parâmetros adequados para orientar a unidade técnica deste Tribunal na instauração da Tomada de Contas Especial, não carecendo de integração. Possíveis exceções de incompetência que venham a ser arguidas pela Fiep deverão ser examinadas na TCE a ser instaurada, à luz dos dados do caso concreto. 
11.	A segunda alegação da embargante, relacionada à contradição entre os subitens 9.2.1 e 9.3 do Acórdão 1643/2020-TCU-Plenário, também gira em torno da natureza dos recursos geridos pela entidade. Afirma a Fiep que a ciência sobre a possibilidade de aplicação de multa pelo descumprimento de dispositivo estatutário, independentemente da origem dos recursos utilizados, não está congruente com a determinação de instauração de tomada de contas especial para apurar dano decorrente do pagamento de verba de representação com recursos parafiscais. 
12. 	Ocorre, como dito alhures, que a própria Fiep não cuidou de identificar a origem dos recursos utilizados no custeio de suas despesas. O fato de a entidade não caracterizar adequadamente suas despesas não pode subtraí-la do campo de atuação desta Corte, tampouco legitimar gastos indevidos. Ao contrário, constitui ônus da entidade demonstrar que determinadas operações, dada a sua fonte de custeio objetivamente comprovada, refogem ao Controle Externo. Diante da dúvida gerada pela própria entidade sobre a natureza dos recursos utilizados, não lhe é dado invocar a questão, seja como exceção de incompetência ou como matéria de defesa.
13.	Não é necessário grande esforço interpretativo para perceber que, sem a vinculação formal das despesas a fontes específicas de custeio, em face de um ou mais tipo de despesas impugnadas, a entidade poderia suscitar a absorção de cada uma delas, isoladamente, pelas fontes de recursos privados, de forma fracionada e sucessiva, sem jamais demonstrar a real vinculação entre receita e despesa e viabilizar o cotejo da integralidade das variações positivas e negativas de suas disponibilidades financeiras. 
14.	A terceira alegação da embargante - a falta de competência material objetiva do TCU para exigir o cumprimento de regramento interna corporis da entidade sindical, de forma não limitada à fiscalização de verbas públicas, supostamente caracterizada no subitem 9.3 do Acórdão impugnado - não se amolda às hipóteses de omissão, contradição e obscuridade que autorizam o cabimento dos Embargos de Declaração, devendo ser questionada pelas vias recursais próprias.
15.	Por não terem sido caracterizados vícios específicos que autorizam o processamento dos Embargos de Declaração, cabe negar-lhes provimento. 
16.	Finalmente, deve-se encaminhar os autos à Secretaria de Recursos, devido à interposição de Pedido de Reexame (peça 84) .
 	Ante o exposto, voto por que seja adotada a deliberação que ora submeto a este Colegiado.
T.C.U., Sala das Sessões, em 03 de fevereiro de 2021.
MARCOS BEMQUERER COSTA
Relator